【裁判字號】    97,簡上,220
【裁判日期】    971217
【裁判案由】    返還保管物
【裁判全文】
臺灣板橋地方法院民事判決             97年度簡上字第220號
上  訴  人  乙○○
訴訟代理人  劉岱音律師
複代理人    林正隆律師
被上訴人    甲○○
上列當事人間請求返還寄託物事件，上訴人對於中華民國97年8
月5 日臺灣板橋地方法院板橋簡易庭97年度板簡字第2222號第一
審判決提起上訴，本院於中華民國97年12月3 日言詞辯論終結，
判決如下：
    主  文
原判決廢棄。
被上訴人在第一審簡易之訴及假執行之聲請均駁回。
第一、二審訴訟費用由被上訴人負擔。
    事實及理由
一、按當事人不得提出新攻擊或防禦方法。但有下列情形之一者
    ，不在此限：(一)、因第一審法院違背法令致未能提出者。(二)
    、事實發生於第一審法院言詞辯論終結後者。(三)、對於在第
    一審已提出之攻擊或防禦方法為補充者。(四)、事實於法院已
    顯著或為其職務上所已知或應依職權調查證據者。(五)、其他
    非可歸責於當事人之事由，致未能於第一審提出者。(六)、如
    不許其提出顯失公平者。前項但書各款事由，當事人應釋明
    之，民事訴訟法第447 條第1 、2 項定有明文，且依同法第
    436 條之1 第3 項，於簡易程序判決之上訴程序亦有準用。
    本件上訴人固係於上訴後始提出被上訴人並未交付寄託物，
    及兩造已簽立離婚協議就兩造間之債權債務關係成立和解等
    新防禦方法，然被上訴人主張之寄託契約法律關係是否已成
    立？現是否尚存在並未消滅？均為本件訴訟之主要構成要件
    事實，如不許其提出抗辯，則顯然限制其訴訟上之防禦權能
    ，而有失公平，亦無助於紛爭解決一次性，爰准許其提出之
    ，先此敘明。
二、被上訴人主張：被上訴人於民國93年2 月27日委託上訴人代
    為保管新台幣（下同）25萬元，並約定上訴人應於96年底返
    還保管款，然約定之返還期限屆至後，被上訴人雖屢向上訴
    人催討返還保管款，惟上訴人均未返還。爰依據寄託物返還
    請求權，請求上訴人返還25萬元，及自支付命令送達上訴人
    之翌日起至清償日止，按週年利率百分之5 計算之利息等語
    。
三、上訴人則以：
(一)、上訴人並未與被上訴人成立寄託關係。被上訴人提出之保管
    條上簽立時間為93年3 月，當時被上訴人並無工作，被上訴
    人應無資產可供上訴人保管。且保管條上所載之「資產新台
    幣25萬元」所指為何並不清楚，上訴人亦否認曾替被上訴人
    保管資產25萬元之物，被上訴人就已交付上訴人保管物一節
    ，應負舉證之責。
(二)、兩造於96年1 月29日離婚時，即已約明雙方在婚姻關係存續
    中所簽下之各種約定及背書，於離婚協議書簽訂時，已告作
    廢。故系爭保管條縱使為上訴人所簽立，亦已失其效力等語
    ，資為抗辯。
三、被上訴人於原審聲明上訴人應給付上訴人25萬元，及自支付
    命令送達翌日起至清償日止，按週年利息5 ％計算之利息，
    原審判決上訴人應給付被上訴人25萬元，及自97年6 月2 日
    起至清償日止，按週年利率5 ％計算之利息。上訴人不服，
    提起上訴，於本院為上訴聲明：原判決廢棄；被上訴人在第
    一審之訴及假執行之聲請均駁回。被上訴人則聲明：上訴駁
    回。
四、兩造不爭執事項：
(一)、被上訴人持有經上訴人親自簽名用印之保管條1 紙，其上載
    有「本人甲○○於民國93年3 月27日，委託乙○○先生代為
    保管，並於96年底之前歸還之本人資產新台幣25萬元，唯恐
    口說無憑，特立此據，以茲證明」等語。
(二)、兩造於96年1 月29日簽立離婚協議書，其中第2 條約定：雙
    方在婚姻關係存續中所簽下之各種約定及背書，於離婚協議
    書簽訂後，始告作廢。
五、法院之判斷：
    被上訴人主張依寄託物返還請求權之法律關係，上訴人應返
    還所寄託之保管物25萬元，上訴人則以前揭情詞置辯，是本
    件應審酌之爭執點厥為：兩造間是否曾就25萬元成立消費寄
    託契約？倘有，被上訴人是否得基於寄託物返還請求權，請
    求上訴人返還寄託物？茲析述如下：
(一)、按寄託物為金錢時，推定其為消費寄託；自受寄人受領該物
    時起，準用關於消費借貸之規定，民法第603 條、第602 條
    第1 項後段定有明文。又消費寄託契約，為要物契約，以消
    費寄託物之交付為成立要件（最高法院91年度台上字第2255
    號判決參照），據此可知，寄託契約之成立，除當事人雙方
    有意思表示合致外，尚應有物之交付之事實。又按借用人出
    具之借據，倘未表明已收到借款，致不足證明有交付借款之
    事實，且其對之又有爭執者，貸與人自仍須就交付借款之事
    實負舉證責任（最高法院87年台上字第1611號判決意旨參照
    ）。同理可知，受寄人雖出具保管條，倘未表明已收到寄託
    物，致不足以證明有交付寄託物之事實，則寄託人仍須就交
    付寄託物之事實負舉證之責，先此敘明。
(二)、經查，被上訴人主張曾於93年3 月27日交付25萬元之寄託物
    於上訴人，並約定於96年底歸還一節，業經上訴人所否認，
    則依舉證責任分配之原則，被上訴人自應就其上開主張有利
    於己之事實，負舉證之責。被上訴人雖提出其持有經上訴人
    簽名之保管條1 紙為證，惟參酌該保管條上記載之內容僅為
    「本人甲○○於民國93年3 月27日，委託乙○○先生代為保
    管，並於96年底之前歸還之本人資產新台幣25萬元，唯恐口
    說無憑，特立此據，以茲證明」等語，依其意旨雖能得知被
    上訴人與上訴人曾於上開時日為寄託契約之意思表示合致，
    惟並未具體表明被上訴人是否交付系爭寄託物予上訴人，故
    不能憑該保管條據以認為兩造間之寄託契約已成立。被上訴
    人於本院審理時，雖自承伊確實並未親自交付25萬元之寄託
    物予上訴人，而係以代上訴人清償上訴人對訴外人曹維宸之
    借款金額計25萬元之債務之方式，作為系爭寄託契約標的物
    之交付，並提出郵局存簿儲金簿及支票存根各1 份為證。惟
    上訴人否認與被上訴人間有約定由被上訴人代為清償訴外人
    曹維宸之借款債務此一事實，而被上訴人提出之郵局存簿儲
    金簿上，並無顯示任何關於被上訴人曾以匯款或其他方式給
    付訴外人曹維宸25萬元之資料，又被上訴人提出之土城市農
    會支票存根，受款人雖記載為曹維宸，但其上記載之開票日
    卻為94年1 月6 日，金額則計為10萬元，與被上訴人所主張
    兩造間寄託契約係成立於93年7 月23日，金額為25萬元之事
    實均不相符，則本院自無從依據被上訴人提出之郵局存簿儲
    金簿及支票存根資料，認為被上訴人主張有於93年7 月23日
    交付訴外人曹維宸25萬元之事實為真正。此外，被上訴人並
    未提出其他任何證據，證明伊確實有交付系爭寄託物予上訴
    人，被上訴人之主張，即無可採。
(三)、綜上，被上訴人所提出之證據，均無法證明兩造間有寄託物
    交付之事實，尚難認兩造間有成立寄託契約。繼而，被上訴
    人主張基於兩造間之寄託契約請求上訴人返還寄託物，自屬
    無據。
六、綜上所述，被上訴人未能舉證證明兩造間有消費寄託之法律
    關係存在，被上訴人請求上訴人返還寄託物，即屬無據。從
    而，被上訴人基於消費寄託物之法律關係，請求上訴人給付
    25萬元，及自支付命令送達之翌日即97年6 月2 日起至清償
    日止，按週年利率5 ％計算之利息，為無理由，應予駁回。
    被上訴人之訴既經駁回，其假執行之聲請即失所附麗，應併
    予駁回。原審判命上訴人給付25萬元，及自97年6 月2 日起
    至清償日止，按週年利率5 ％計算之利息，並為假執行之宣
    告，自有未洽。上訴意旨指摘原判決不當，求予廢棄改判，
    為有理由。自應由本院予以廢棄改判，如主文第2 項所示。
七、因本案事證已臻明確，兩造其餘主張陳述及所提之證據，經
    審酌後認為與判決結果無影響，爰不一一論述，附此敘明。
八、據上論結，本件上訴為有理由，依民事訴訟法第436 條之1
    第3 項、第450 條、第78條，判決如主文。
中    華    民    國    97    年    12    月    17    日
                  民事第三庭    審判長法  官  朱耀平
                                      法  官  陳映如
                                      法  官  邱育佩
以上正本證明與原本無異
如對本判決上訴，須於判決送達後20日內向本院提出上訴狀，
同時表明上訴理由；如已於本判決示後送達前提起上訴者，應
於判決送達後10日內補具上訴理由（均須按他造當事人之人數附
繕本）。
中    華    民    國    97    年    12    月    17    日
                                      書記官  林兆嘉


司法院資訊處製作；財團法人民間司法改革基金會備份。
